臺灣高等法院刑事判決                            九十一年度上易字第九七六號
    上  訴  人  臺灣板橋地方法院檢察署檢察官
    上  訴  人
    即  被  告  乙○○
    選任辯護人  莫家駿  律師
    被      告  甲○○
                丙○○
    右  二  人
    選任辯護人  劉永良  律師
右列上訴人因被告等傷害案件，不服臺灣板橋地方法院九十一年度易字第九七號，中
華民國九十一年三月十五日第一審判決（起訴案號：臺灣板橋地方法院檢察署九十年
度偵字第一四八七一號）提起上訴，本院判決如左：
    主  文
上訴駁回。
    事  實
一、丙○○與大陸地區人民甲○○為夫妻關係，乙○○與丙○○及甲○○曾同為臺北
    縣中和市○○路華泰椰城社區住戶，平日相處不睦。乙○○於民國（下同）九十
    年二月十九日上午八時三十分許，在臺北縣中和市○○路華泰椰城社區一樓中庭
    ，見丙○○與甲○○陪同未滿五歲之女兒續芷珊（八十五年七月二十日生）上學
    ，雙方因故起口角爭執，乙○○突然趨前衝向甲○○及其身旁之女兒續芷珊攻擊
    ，致續芷珊因而摔倒在地，丙○○與甲○○為排除乙○○對續芷珊之不法侵害，
    並防衛續芷珊之身體健康權，共同基於防衛之意思，由丙○○自後方環抱乙○○
    身體，甲○○隨即將續芷珊拉在身旁，避免續芷珊再遭乙○○攻擊，不料乙○○
    竟萌生傷害之犯意，以口緊咬丙○○之左手，致丙○○受有穿刺傷，丙○○並與
    乙○○均跌倒在地。甲○○目睹其年紀尚未滿五歲之女兒續芷珊遭受乙○○之攻
    擊，當場激於義憤，獨自萌生傷害故意，朝倒地未起不具攻擊能力之乙○○之左
    腿側踢一腳，致乙○○受有左小腿瘀青三×三公分之普通傷害，便將續芷珊帶離
    社區中庭大門。乙○○起身追出，脫鞋朝甲○○與續芷珊所在處丟擲，並於中庭
    大門外與甲○○拉扯，丙○○見狀，為排除乙○○對續芷珊及甲○○之不法侵害
    ，並防衛甲○○及續芷珊之身體健康權，承前防衛之意思，立即追出並自後方將
    乙○○抱住，乙○○承前之傷害故意，接續以口猛咬丙○○之左手，致丙○○受
    有左手穿刺傷二×二公分及一×一公分；而乙○○因丙○○所實施之正當防衛行
    為，而受有左顳骨血腫三×三×三公分、左髖部瘀青五×五公分、後頸部二×二
    公分之普通傷害；並因其緊咬丙○○左手，致丙○○因疼痛，無意識反射掙扎動
    作，而使乙○○另受有上唇一×一公分、下唇一×一公分擦傷、腫。嗣因社區警
    衛林金壘與甲○○報警，經警趕往現場處理。
二、案經丙○○及乙○○訴由臺灣板橋地方法院檢察署檢察官偵查起訴。
    理  由
壹、有罪部分：
一、被告乙○○部分：
    (一)訊據上訴人即被告（下稱被告）乙○○矢口否認有攻擊續芷珊及以口咬告訴人
      丙○○，致告訴人丙○○受有穿刺傷害等情事，並辯稱：當時告訴人丙○○伸
      出右手指著渠並朝伊走來，伊為避免遭傷害，欲逃出社區門口，而非突然向被
      告甲○○及續芷珊衝去，且續芷珊年紀尚幼小，所為不利於伊之虛偽指述係由
      伊之父母即告訴人丙○○與甲○○所教導；又告訴人丙○○手上之穿刺傷應係
      由尖器之器物所刺傷，當時伊並未持任何前開尖器之器物，告訴人丙○○所受
      之穿刺傷與伊無涉云云。
    (二)經查：被告乙○○於九十年二月十九日上午八時三十分許，突然向續芷珊衝去
      並攻擊續芷珊之事實，業據證人續芷珊於偵查中指述綦詳（見他字第一０五五
      號偵查卷，第十五頁背面），且經在場之告訴人丙○○及甲○○於偵查及歷次
      法院審理中供證屬實。衡情，證人續芷珊為八十五年七月二十日生，於檢察官
      訊問時年紀尚未滿五歲，思想單純，經檢察官曉喻後不致故為誣陷之語；況歷
      經偵、審中四次勘驗攝錄當時起爭執時、地之社區錄影帶一卷，可認為九十年
      二月十九日上午八時三十分，乙○○與丙○○和甲○○先起爭執，乙○○趨前
      衝向甲○○及其身旁之女兒續芷珊攻擊，且致續芷珊因而摔倒在地，此有社區
      錄影帶一卷及勘驗筆錄四紙附卷（同上偵卷，第十七頁；原審卷，第十六頁、
      第五六至五八頁；本院九十一年五月三日勘驗筆錄）可參，印證前情即有相符
      之處。被告乙○○雖辯稱：當時告訴人丙○○伸出右手指著渠並朝伊走來，伊
      為避免遭傷害，欲逃出社區門口，而非突然向被告甲○○及續芷珊衝去云云，
      惟本院審酌本件係被告乙○○站在門口內側旁，甲○○已帶著小核走出門口，
      丙○○跟在其後，因乙○○手指已走出門外之甲○○說話，始誘使其等返走，
      則告訴人丙○○、甲○○供稱係因被告乙○○指罵甲○○係「四川妹、大陸妹
      」云云，已有徵象可稽。又丙○○返回後雖亦舉手指向乙○○方向說話，惟並
      無攻擊之動作（無握拳、曲臂之行為），若倘被告乙○○似覺丙○○欲發動攻
      擊，則來自前方之攻擊源，衡情一般人均應會往後方逃，並就近向即在身後之
      警衛室求救，然被告乙○○竟突往前，先與丙○○緊近錯身而過，再朝原已站
      立在門口之甲○○與續芷珊處衝去（以上參見本院勘驗筆錄），謂之係為避免
      遭傷害，欲逃出門口云云，殊與經驗、常理相悖，不足採信。是被告乙○○前
      揭辯解，無非飾卸之詞，委無足採。
    (三)又被告乙○○以口咬傷告訴人丙○○之左手，致告訴人丙○○受有左手二處穿
      刺傷各為一×一公分及二×二公分之事實，亦據告訴人丙○○於偵、審中指述
      歷歷（見他字第一０五五號偵查卷，第九頁、第十三頁；原審卷，第三五頁、
      第七頁；本院九十一年四月三十日訊問筆錄，第九至十頁），復有臺北市立和
      平醫院九十年二月二十日診斷書一紙在卷（見他字第一０五五號偵查卷，第二
      ０頁）可稽。而衡諸常情，穿刺傷固多為尖銳器物插刺所致，然人類牙齒尖利
      ，犬齒尤為突出，用力咬住手部時，亦足以刺穿皮肉，復加以雙方身體之動作
      ，自有擴大其傷害之可能；且告訴人丙○○左手上之傷害若係專為誣陷被告乙○○而自行刺傷，僅須自行或央人以口緊咬其手即可，何須以其他尖器刺傷自
      己？況被告乙○○亦自承：「（問：續如何打你？）勒住我脖子，抱著我。」
      （同上偵卷，第十三頁），復參照被告乙○○所提出其受有上、下唇各一×一
      公分擦、腫傷之臺北市立和平醫院二月十九日診斷書一件，是告訴人丙○○既
      未毆擊被告乙○○嘴唇部位，卻見被告乙○○受有嘴唇擦腫傷，堪認告訴人丙○○係遭被告乙○○口咬左手時，因疼痛掙扎，造成被告乙○○唇部受傷。被
      告乙○○空言否認咬傷告訴人丙○○云云，顯係諉卸之詞，無足可採。
二、被告甲○○部分：被告甲○○於告訴人乙○○為被告丙○○環抱倒地後，朝告訴
    人乙○○左腿側踢一腳，致告訴人乙○○受有左小腿瘀青三×三公分之傷害之事
    實，迭據被告甲○○在偵、審中坦承不諱（見他字第一０五五號偵查卷，第十二
    頁；原審卷，第三四頁、本院九十一年四月三十日訊問筆錄，第七頁），核與告
    訴人乙○○指述情節相符，並經被告丙○○在偵查中供證屬實（見他字第一０五
    五號偵查卷，第九頁、第十三頁），復有經偵、審分別勘驗攝錄當時起爭執時、
    地之社區錄影帶，均見被告甲○○於告訴人乙○○倒地無攻擊他人能力時，獨自
    朝告訴人乙○○左腿側踢一腳之情事屬實，及臺北市立和平醫院九十年二月十九
    日出具告訴人乙○○呈左小腿部受傷之診斷書一紙在卷（同上偵卷，第四頁）可
    參，故被告甲○○所為前揭不利於己之自白，應與事實相符，堪予採信。
三、查被告乙○○於上揭時、地，咬傷告訴人丙○○之左手，致告訴人丙○○受有二
    處穿刺傷，核其所為，係犯刑法第二百七十七條第一項之傷害罪。又按刑法上所
    謂當場激於義憤而傷害人，係指被害人之行為先有不正行為，在客觀上足以激起
    一般人無可容忍之憤怒，而當場實施傷害者而言（最高法院二四年上字第二二四
    六號、二八年上字第二五六四號、七十六年度台上字第五八０八號判決參照）。
    告訴人乙○○因故與被告甲○○起爭執，出手攻擊未滿五歲年幼體弱且尚在發育
    之幼童續芷珊，使幼兒心靈創傷恐懼，一般人於相同之情狀下均會引發無可容忍
    憤怒，被告甲○○因受此不堪容忍之刺激，萌生傷害故意，朝告訴人乙○○之左
    腿側踢一腳，核被告甲○○所為，應係犯刑法第二百七十九條前段之義憤傷害罪
    ，公訴意旨漏未斟酌此點，遽認被告甲○○係犯刑法第二百七十七條第一項之普
    通傷害罪，尚有未洽，惟基本事實同一，本院自應變更法條為同法第二百七十九
    條前段之罪。
四、原審以被告乙○○、甲○○各犯傷害之事證明確，對被告乙○○適用刑法第二百
    七十七條第一項、第四十一條第一項前段，罰金罰鍰提高標準條例第二條；對被
    告甲○○適用刑事訴訟法第三百條，刑法第二百七十九條前段、第二十三條前段
    、第四十一條第一項前段、第四十二條第二項、第七十四條第一款，罰金罰鍰提
    高標準條例第一條前段、第二條，並審酌被告乙○○、甲○○均素行良好，惟被
    告乙○○先行攻擊引發告訴人丙○○實施防衛行為後，竟咬傷告訴人丙○○，與
    其犯罪動機、目的、手段、告訴人丙○○傷勢、犯罪後未能坦承犯行，及被告甲○○之品行、生活狀況、犯罪之動機、目的、手段、犯罪時所受之刺激、告訴人
    乙○○所受傷害程度，與犯罪後坦承犯行，態度良好等一切情狀，分別量處被告
    乙○○拘役三十日；被告甲○○罰金三百元，且各就判處拘役部分諭知易科罰金
    ，及判處罰金部分諭知易服勞役之折算標準，以示懲儆。另復衡酌被告甲○○前
    未曾受有期徒刑以上刑之宣告，有本院檢察署刑案紀錄簡覆表在卷可稽，經此偵
    審教訓後，應知警惕，當無再犯之虞，因認對其所宣告之刑，以暫不執行為適當
    ，爰併予宣告緩刑二年，以勵自新。經核其認事用法，俱無違誤，量刑亦屬妥適
    。被告乙○○上訴意旨仍執陳詞否認犯罪，及公訴人循告訴人乙○○所請上訴意
    旨指係被告甲○○與丙○○先行攻擊告訴人乙○○，且無正當防衛之適用，再行
    爭執原審判決已說明之事項，均為無理由，應予駁回。
五、公訴意旨另以：被告甲○○與丙○○，於九十年二月十九日上午八時三十分許，
    在臺北縣中和市○○路華泰椰成社區一樓中庭，因故與乙○○起爭執，被告甲○○竟與丙○○基於傷害犯意，共同出手推倒告訴人乙○○，致告訴人乙○○受有
    下唇擦傷等傷害（不包含前開被告甲○○腳踢告訴人乙○○左側而造成左小腿瘀
    傷三×三公分部分），因認被告甲○○此部份亦涉犯刑法第二百七十七條第一項
    之普通傷害罪嫌云云。惟查，告訴人乙○○先朝被告甲○○之女續芷珊攻擊，形
    成對續芷珊產生現在不法侵害行為，被告甲○○為保護幼女，而與被告丙○○共
    同實施防衛行為而推倒告訴人乙○○，業據被告甲○○於偵、審中供述明確，核
    與被告丙○○之證言相符，且有證人續芷珊於偵查中指訴歷歷，並有勘驗筆錄四
    紙及社區錄影帶一捲在卷可考，已如前述，因此，被告甲○○出於保護幼女所為
    之未過當防衛行為，縱使因此造成告訴人乙○○受有左顳骨血腫三×三×三公分
    、左髖部瘀青五×五公分之傷害（不包含左小腿瘀傷三×三公分部分），亦可依
    刑法第二十三條前段正當防衛之規定而阻卻違法。至告訴人乙○○所受上、下唇
    各一×一公分擦腫傷，係其緊咬被告丙○○，致被告丙○○因痛掙扎所致，與被
    告甲○○無涉。惟公訴人認此與前開被告甲○○有罪部分，有單純一罪關係，爰
    不另為無罪之諭知。
貳、無罪部分（即被告丙○○部分）：
一、公訴意旨略以：被告丙○○與甲○○，於九十年二月十九日上午八時三十分許，
    在臺北縣中和市○○路華泰椰城社區一樓中庭，因故與乙○○起爭執，竟共同基
    於傷害之犯意聯絡，共同出手推倒告訴人乙○○，致告訴人乙○○受有左小腿瘀
    青、下唇擦傷等傷害，因認被告丙○○涉有刑法第二百七十七條第一項之普通傷
    害罪嫌云云。
二、按犯罪事實應依證據認定之，無證據不得推定其犯罪事實。又不能證明被告犯罪
    或其行為不罰者，應諭知無罪之判決，刑事訴訟法第一百五十四條、第三百零一
    條第一項分別定有明文。而事實之認定，應憑證據，如未能發現相當證據，或證
    據不足以證明，自不能以推測或擬制之方法，為裁判基礎；又認定犯罪事實，所
    憑之證據，無論直接或間接證據，其為訴訟上之證明，須於通常一般之人均不致
    有所懷疑，而得確信其為真實之程序者，始得據之為有罪之認定，倘其證明尚未
    達到此一程度，而有合理性懷疑之存在時，即無從為有罪之認定，最高法院四十
    年臺上字第八六號、七十六年台上字第四九八六號著有判例可供參照。次按行為
    人因被害人遭受他人現在之不法侵害或攻擊，在無法立即獲得公力保護之危急情
    況之下，基於人類之互助自衛本能，使用私力從事必要之防衛，以排除現在正在
    進行之不法侵害或攻擊。此等在緊急狀況下之必要防衛行為，一方面能夠確保他
    人權益，而與刑法保護法益之基本精神相符；另一方面，因為防衛者之防衛行為
    遏止不法侵害者從事破壞法秩序之舉動，藉以確保法秩序之完整性，故應為刑法
    規範所允許之一種權利行為。故對於現在不法之侵害，而出於防衛自己或他人權
    利之行為，不罰。但防衛過當者，得減輕或免除其刑，刑法第二十三條定有明文
    。亦即，在防衛不過當之先決條件之下，承認正當防衛為一種阻卻違法事由。
三、公訴人認被告丙○○涉有刑法第二百七十七條第一項之普通傷害罪嫌，無非係以
    告訴人乙○○之指述及事發當時之錄影帶一卷、勘驗筆錄一紙及臺北市立和平醫
    院九十年二月十九日診斷書一紙資為憑據。訊據被告丙○○固不否認有推告訴人
    乙○○及從後抱住告訴人乙○○等情事，惟堅稱：渠係為保護太太甲○○和女兒
    續芷珊等語。
四、經查：
    (一)告訴人乙○○突然趨前朝被告甲○○及其身旁之女兒續芷珊衝去，並攻擊續芷
      珊之行為，迭經被告丙○○及甲○○於偵、審供證屬實，且有社區錄影帶一捲
      及勘驗筆錄四紙附卷可參，已如前述（詳參理由欄壹、一、(二)部分），依當時
      緊急狀況，被告丙○○與被告甲○○為排除告訴人乙○○對續芷珊之不法侵害
      ，共同基於防衛之意思，將乙○○拉開，隨即被告丙○○環抱告訴人乙○○，
      二人跌倒在地，告訴人乙○○因而左側倒地受有左顳骨血腫三×三×三公分及
      左髖部瘀青五×五公分之傷害，係為防衛幼女續芷珊之身體健康權之正當行為
      ；且被告丙○○身為男性，並未利用體形優勢而毆擊發動侵害行為之告訴人乙○○，反採自後方環抱告訴人乙○○之防禦手段，縱因此致告訴人乙○○倒地
      受傷，衡諸常情，猶屬正當防衛，且其防禦手段，並未過當。
    (二)又查，嗣後被告甲○○見告訴人乙○○倒地，而將續芷珊帶離行至社區中庭大
      門，告訴人乙○○後起身追出，且脫鞋朝被告甲○○與續芷珊丟擲，繼而於中
      庭大門外與被告甲○○拉扯，此迭據被告丙○○、甲○○於偵、審中供明，且
      有前揭勘驗筆錄四紙及社區錄影帶一捲可參，已如前述，是告訴人乙○○又再
      次對被告甲○○及幼女續芷珊實施現在不法侵害。被告丙○○見狀，為排除告
      訴人乙○○對續芷珊及被告甲○○之不法侵害，基於防衛被告甲○○及續芷珊
      之身體健康權之意思，隨後追出而再度由後方環抱告訴人乙○○，縱使因此致
      告訴人乙○○受有背部脖子紅腫二×二公分之傷害，惟此為避免告訴人乙○○
      再次侵害親人必要手段，且其防禦行為之實施，合於比例原則，並未逾必要程
      度，故被告丙○○此傷害行為，應依刑法第二十三條前段正當防衛之規定而阻
      卻違法。
    (三)再就告訴人乙○○受有上、下唇擦腫部分，雖據告訴人乙○○指證遭被告丙○○傷害，並於偵查中提出受有上、下唇各一×一公分擦、腫傷之臺北市立和平
      醫院二月十九日診斷書一件。然告訴人乙○○自承：「（問：續如何打你？）
      勒住我脖子，抱著我。」（參同前偵查卷第十三頁九十年六月二十日檢察官訊
      問筆錄），是告訴人乙○○既未曾指訴被告丙○○毆傷，反係被告丙○○遭告
      訴人乙○○咬傷左手（詳參前述理由壹、一、(三)），足見告訴人乙○○上、下
      唇之擦腫傷，應係被告丙○○係遭告訴人乙○○口咬左手時，因疼痛掙扎之無
      意識反射動作而造成。當難認告訴人乙○○所受此部分傷害，係出於被告丙○○故意而為之，自不得遽論被告丙○○有傷害告訴人乙○○之犯行。至被告甲○○獨自腳踢告訴人乙○○，致告訴人乙○○左小腿瘀青三×三公分部分，係
      被告丙○○為保護幼女續芷珊免受告訴人乙○○攻擊時，自後方環抱告訴人乙○○後，二人倒地之際而為，此觀諸上開勘驗筆錄及錄影帶即明，被告甲○○
      犯罪之時，正值雙方衝突混亂之際，且被告丙○○與告訴人乙○○均跌地未起
      ，被告丙○○無從與被告甲○○基於犯意聯絡，而推由被告甲○○腳踢告訴人
      乙○○成傷，公訴人認此部分，係被告丙○○與甲○○共同為之，尚有誤會。
五、綜上以觀，被告丙○○既有前開正當防衛而阻卻違法事由，且查無其他積極證據
    足證被告丙○○有何傷害告訴人乙○○之犯行，而不能證明被告丙○○犯罪，自
    應為其無罪之諭知。原判決審酌至此，亦為相同之認定，核無不合。檢察官循告
    訴人乙○○所請上訴意旨仍執陳詞，指摘原判決此部份不當，亦為無理由，應予
    駁回。
六、本件被告等涉犯傷害案件，雖經檢察官聲請簡易判決處刑，然因承辦之板橋簡易
    庭審認有刑事訴訟法第四百五十一條之一第四項但書之情形，而改移該院刑事庭
    依通常程序審理，經核亦無不當，附此敘明。
據上論斷，應依刑事訴訟法第三百六十八條，判決如主文。
本案經檢察官呂丁旺到庭執行職務。
中    華    民    國    九十一    年       五       月      二十二      日
                              臺灣高等法院刑事第十庭
                                  審判長法  官  溫  耀  源
                                        法  官  林  銓  正
                                        法  官  黃  金  富
右正本證明與原本無異。
不得上訴。
                                        書記官  江  采  廷
中    華    民    國    九十一    年       五       月      二十二      日
附錄：本判決論罪科刑法條
刑法第二百七十七條第一項：
傷害人之身體或健康者，處三年以下有期徒刑、拘役或一仟元以下罰金。
刑法第二百七十九條：
當場激於義憤犯前二條之罪者，處二年以下有期徒刑、拘役或一千元以下罰金。但致
人於死者，處五年以下有期徒刑。
